臺灣高等法院刑事判決
111年度上訴字第1212號
上  訴  人  臺灣桃園地方檢察署檢察官 
被      告  王蓉芳


指定辯護人  本院公設辯護人陳德仁
上列上訴人因被告毒品危害防制條例案件，不服臺灣桃園地方法
院109年度訴字第1029號，中華民國110年11月5日第一審判決（
起訴案號：臺灣桃園地方檢察署109年度偵字第20759、24235號
，及移送併辦案號：臺灣桃園地方檢察署109年度偵字第26961號
），提起上訴，本院判決如下：
    主  文
上訴駁回。
    事  實
一、潘帥（業經臺灣桃園地方法院判決處有期徒刑2年，緩刑2年
    確定）、王蓉芳均明知3,4-亞甲基雙氧苯基二甲胺丁酮（Di
    butylone ）為毒品危害防制條例所列管之第三級毒品，不
    得非法販賣，潘帥竟仍意圖營利，基於販賣第三級毒品之犯
    意，於民國109年7月1日下午2時52分許，使用附表編號2所
    示之行動電話，以通訊軟體WeChat（微信）暱稱「臻臻」在
    公開群組發送「營」意指販賣毒品之訊息，吸引有施用第三
    級毒品需求者與之聯繫。適新北市政府警察局新莊分局警員
    李子浩執行網路巡邏勤務時接獲上開訊息，遂以暱稱「M.J
    經紀傳播娛樂主控（休）」之帳號喬裝購毒者並與潘帥聯繫
    ，約定以新臺幣（下同）1萬2,500元交易含有第三級毒品之
    毒品咖啡包50包。迨109年7月3日下午8時30分許，潘帥先將
    附表編號1所示之毒品咖啡包裝入「CHANEL」白色紙袋並放
    置於桃園市○鎮區○○街00巷0號（原判決誤載為同街8號，應
    予更正）停車場鐵皮圍牆上，後於同日下午8時57分許，在
    桃園市○鎮區○○街0號龍侑統一超商，與喬裝員警依約見面後
    ，帶同員警至前揭停車場，告知毒品咖啡包之放置處所，員
    警則依指示查知毒品咖啡包所在，並將1萬2,500元放置於上
    開白色紙袋內。王蓉芳明知潘帥為毒品交易，仍基於幫助販
    賣第三級毒品之犯意，依潘帥指示至上開停車場交付物品、
    離去之際，觀察現場附近有無警察，並以附表編號4所示之
    行動電話，於同日下午9時21分許，以微信暱稱「旺貓仔」
    通知潘帥「7-11有警察，轉進停車場」之訊息。
　　嗣於同日下午10時5分許，在前開停車場，潘帥前往拿取價
    金之際，為警當場逮捕，始循線查知上情。
二、案經新北市政府警察局新莊分局報告臺灣桃園地方檢察署檢
    察官偵查起訴及移送併辦。
    理  由
壹、程序部分
一、按被告以外之人於審判外之言詞或書面陳述，除法律有規定
    者外，不得作為證據，刑事訴訟法第159條第1項定有明文。
    又被告以外之人於審判外之陳述，雖不符刑事訴訟法第159
    條之1至第159條之4之規定，而經當事人於審判程序同意作
    為證據，法院審酌該言詞陳述或書面陳述作成時之情況，認
    為適當者，亦得為證據；當事人、代理人或辯護人於法院調
    查證據時，知有同法第159條第1項不得為證據之情形，而未
    於言詞辯論終結前聲明異議者，視為有前項之同意，刑事訴
    訟法第159條之5亦定有明文。本判決下列所引之供述證據，
    檢察官、被告王蓉芳及其辯護人均未爭執其證據能力，且於
    本院準備程序中積極表示同意引用為證據（見本院卷第126-
    127、167-168頁），本院審酌各該證據作成時之情況，並無
    不當之情形，認以之作為證據應屬適當，依刑事訴訟法第15
    9條之5第2項規定，認有證據能力。
二、其餘資以認定本案犯罪事實之非供述證據（詳後述），亦查
    無違反法定程序取得之情形，依刑事訴訟法第158條之4反面
    規定，應具證據能力。　　
貳、實體部分
一、認定事實所憑之證據及理由：訊據被告就明知潘帥於前揭時
    地係與喬裝員警進行毒品咖啡包交易，待潘帥將如附表編號
    1所示之毒品咖啡包放置妥當後，即依潘帥指示至現場，於
    離去之際，為潘帥察看附近有無員警、並以微信告知等事實
    均坦承不諱（見本院卷第126、167頁），且查：
　㈠上情並經潘帥供述明確（見偵20795卷第157-159、179-182頁
    ，訴字卷第98、316頁），核與員警李子浩證述大致相符（
    見偵24235卷第21-29、91-93、95-97、151-155頁），又有
    新北市政府警察局新莊分局搜索扣押筆錄、扣押物品目錄表
    、潘帥與員警通訊軟體微信對話擷圖、對話記錄譯文、現場
    及毒品咖啡包照片、潘帥與王蓉芳通訊軟體微信對話擷圖、
    對話紀錄譯文、內政部警政署刑事警察局109年7月15日刑鑑
    字第1090076578號鑑定書在卷為憑（見偵20795卷第55-61、
    67-69、70-76、76-86、189-191頁），並有扣案如附表編號
    1至2所示之物可資佐證。而扣案如附表編號1所示之50包毒
    品咖啡包，經送檢驗，均含有第三級毒品3,4-亞甲基雙氧苯
    基二甲胺丁酮成分等情，有如附表編號1備註欄所示之毒品
    成分鑑定書在卷可憑。潘帥更自承：因經濟壓力大，缺錢故
    甘冒風險而為本案販賣犯行，且該次賣50包咖啡包，如果獲
    利約3,000元等語（見訴字卷第297、288 頁），足認潘帥本
    案販賣犯行，主觀上確實存有以毒品交易從中牟取不法利益
    之營利犯意，至為灼然。是前開事實，首堪認定。
　㈡被告並未將裝有附表1所示毒品咖啡包之「CHANEL」白色紙袋
    放置於停車場鐵皮圍牆上、亦未前往該處取款（係被告潘帥
    放置於停車場鐵皮圍牆上、前往該處取款），所交付之黑色
    包包內並無毒品咖啡包：
    1.潘帥證稱：案發當日原本預定與喬裝員警於晚間8點進行
      交易，我還在外面但王蓉芳在家，住處距離約定交易停車
      場不用2分鐘，所以以通訊軟體「臻臻」與暱稱「旺貓仔
      」的王蓉芳聯繫，叫王蓉芳幫我拿本案毒品去停車場，但
      因為喬裝員警走錯路，把平鎮龍德街誤為中壢龍德路，所
      以交易時間改成8點半之後，而我大概8點就到家，原本在
      樓下等王蓉芳幫我拿毒品下來，但因為王蓉芳正在顧女兒
      ，很久都沒有下樓，所以我上樓，自己在家中將本案毒品
      包裝先放入黑色麥克風盒子然後裝在白色「CHANEL」紙袋
      中，在警方到達前約8點至20分，拿去放在約定停車場之
      鐵皮圍牆上，所以雖然本來要請王蓉芳幫忙，但實際上王
      蓉芳都沒有做；然後去接喬裝員警，後來拖到快8點30、4
      0分才在龍德街的7-11上警方的車並前往停車場要交易，
      喬裝員警問了我一些外行人問題，又急著拿錢給我，我覺
      得有異狀，懷疑是警方釣魚，所以喬裝員警問我東西呢，
      我說在鐵皮屋牆上，喬裝員警叫我過去拿我就拒絕，表示
      你沒有看到我也沒有看到，就要離開，但喬裝員警一直要
      我拿毒品出來，我說要取消交易，喬裝員警也不走，所以
      約在8點50分至9點間，正好王蓉芳傳訊息說因為舅公的事
      情，家裡有警察來，我就順勢打電話請王蓉芳幫我拿我的
      包包過來，想藉此離開現場，電話中我只有說幫我拿包包
      過來，什麼都不要問，我以為王蓉芳知道我在停車場，但
      其實王蓉芳不知道，所以才傳訊息問我「你人咧？」、「
      也沒說你在哪？」，王蓉芳將包包拿來停車場給我後，我
      就叫王蓉芳離開，然後轉身與喬裝員警預備交易，雖然喬
      裝員警將錢拿給我，但我表示我其實沒有毒品，所以將錢
      退還給喬裝員警，並打開包包與喬裝員警檢查，因為我身
      上沒有可疑物品，所以我就離開停車場；後來喬裝員警好
      像傳訊息說我騙他之類的、浪費他時間之類的，就是硬要
      買的意思，我當下就想反正我東西已經放在那，如果喬裝
      員警真的需要就去拿、放錢，我就賭賭看，因為有經濟壓
      力，我是故意跟員警說錢放一樣地方就好，我晚一點叫人
      拿，因為我離開停車場後就直接回家，路上碰到王蓉芳剛
      好要出去找朋友，我跟王蓉芳說我再度交易了，因為喬裝
      員警又要買，所以還是讓他買，想說王蓉芳在外面我就傳
      訊息請王蓉芳去繞，王蓉芳才會傳訊息跟我說「7-11有警
      察轉去停車場」，我本來以為王蓉芳會幫我去取款但沒有
      ，所以我自己出去繞，在附近繞到快10點，要前往取錢才
      被抓等語（見訴字卷第281-299頁），核與潘帥與員警通
      訊軟體微信對話擷圖、對話記錄譯文顯示員警於晚間7時4
      2分傳送「給我個地方導航」、8時29分傳送「十分鐘到」
      、8時57分傳送「到了」、9時6分傳送「來騙的？完全沒
      看到東西…哪裡辣（指警察）…都跟你到停車場裡，你說放
      在牆邊也沒東西（潘帥：牆上一袋白的你沒看到喔）到底
      要不要交啦（潘帥：你去看，有，你錢放那，東西取走，
      走進來的牆上，右邊，白色袋子）」與潘帥，以及潘帥於
      與王蓉芳通訊軟體微信對話擷圖、對話記錄譯文顯示潘帥
      於7時34分傳送「我去晃晃」、7時45分傳送「你回家拿10
      0（指毒品）去市場…你到了，東西找地方放」、7時51分
      傳送「到了說我在帶過去」、7時59分傳送「別出門」「…
      我到家…100帶好，停車場等我」、8時2分傳送「剛外頭一
      推警…我現在去帶人，你來停車場…你要放哪？（王蓉芳：
      我會拍給你看）」、9時1分與王蓉芳通話8秒後（王蓉芳
      ：靠背你人勒，你也沒說你在哪），9時7分傳送「那男的
      還在車場？（王蓉芳：哪個？你旁邊的喔）」、9時21分
      傳送「你繞去看一下，那個鐵皮，有沒有袋子，先別碰，
      我等附近看看，沒人你在取錢（王蓉芳：叫他拍）…我剛
      有看到他去拿（王蓉芳：7-11有警察，轉去停車場）…那
      先不過去…你繞完直接回家就好」等情大致相符（見20795
      偵卷第55-61頁），堪認潘帥上開所述案發經過，可以採
      信。
    2.李子浩則證稱：案發當日於晚間8時57分，在平鎮區龍德
      街8號前，潘帥有搭乘我的車，表示隨他至龍德街81巷7號
      停車場，進入停車後交易；後來王蓉芳進停車場把包包交
      給潘帥後就離開了，我還在與潘帥談價，潘帥也蹲下整理
      包包，當時潘帥已經跟我說東西（毒品）放在停車場牆上
      ，但可能是因為他說東西位置後，我仍未去拿，潘帥就直
      接走人，錢也還給我，我也來不及抓他；後來又聯繫上，
      潘帥叫我把錢放在袋子，於是我就在旁邊等並說我放好錢
      了，但最後潘帥尚未進到停車場前就被同事抓了等語（見
      24235偵卷第91-92頁）。
    3.互核上開潘帥、李子浩之證述以及彼此間之通訊譯文，足
      認於案發當日8 時57分迄至9 時6 分間，潘帥確已告知員
      警李子浩本案毒品放置於停車場之鐵皮圍牆上，且依潘帥
      之犯罪計畫，亦係希冀喬裝員警交付款項後，自行前往拿
      取毒品，堪認此時本案毒品已然先行置放於停車場之鐵皮
      圍牆上，惟警方為求人贓俱獲而無欲獨自前往拿取、潘帥
      亦因心生防範而未攜同警方前往拿取本案毒品，雙方僵持
      不下，是被告雖於此段期間依潘帥指示拿包包前來，然該
      包包內應未放置任何毒品，否則潘帥當不致當場開拆包包
      、喬裝員警亦不致無法進行交易或當場逮捕。依潘帥、李
      子浩所述以及潘帥與被告間之通訊軟體對話紀錄，本案毒
      品非由被告攜帶前來放置，否則被告應當場或事後告知潘
      帥放置毒品之地點，然被告隨即離去，依卷內事證未見其
      以任何方式告知潘帥，足認被告僅係將未裝有毒品之包包
      帶來交付潘帥後隨即離去，尚難認被告此為實行販賣毒品
      之客觀構成要件行為。
    4.至檢察官固主張：係被告將裝有本案毒品之「CHANEL」白
      色紙袋放置於停車場鐵皮圍牆上等情，並指潘帥與被告間
      之上開通訊對話紀錄中，潘帥屢次指示被告將毒品放置於
      停車場，並舉被告於同日下午8時2分亦回稱「等我放好在
      帶吧（潘帥：你要放哪）…我會拍給你看」為佐。惟以被
      告於同日下午8時2分傳送之回復，距喬裝員警於8時29、5
      7分分別傳送之「十分鐘到」、「到了」，已有相當之時
      間差距，而本案毒品價值1萬2,500元，且為管制違禁物品
      ，衡情如無人看守、任意放置，恐遭人恣意拿取或為警察
      查緝，是斷無可能長期處於無人看守之狀態，是原先依潘
      帥之犯罪計畫，固係因與交易時間迫近，然其尚未返家而
      欲請被告代為放置毒品，後因交易時間推遲，且潘帥業已
      返家，自無必要再另由被告代為放置毒品，是潘帥此部分
      證稱最後是由潘帥於下午8 時20分至30分自行將本案毒品
      放置於停車場，然後前往接送員警前來交易一情，已與常
      情無違，當屬可信，且被告雖稱我會拍給你看，但依卷附
      資料，並無任何被告將放置毒品之照片傳送與潘帥之照片
      ，則潘帥何以得知悉本案毒品之放置位置，而得與喬裝員
      警初次見面時即告知本案毒品之放置地點？且自潘帥與喬
      裝員警交易後、委請被告前往查看、取錢時，尚須將放置
      地點、紙袋等情告知被告一情，益見被告對於本案毒品放
      置地點根本不知情。綜上，堪認本案毒品確非被告於下午
      8 時30分許放置於停車場鐵皮圍牆上，則難認被告此部分
      有何實行販賣毒品之客觀構成要件行為，亦可認定。
    5.按共同正犯在主觀上須有共同犯罪之意思，在客觀上為共
      同犯罪行為之實行，始足當之。所謂共同犯罪之意思，係
      指基於共同犯罪之認識，互相利用他方之行為以遂行犯罪
      目的之意思；共同正犯因有此意思之聯絡，其行為在法律
      上應作合一的觀察而為責任之共擔（最高法院101年度台
      上字第5999號刑事判決參照）。再刑法之共同正犯和幫助
      犯，其區別在於前者之行為人間，具有犯意聯絡、行為分
      擔，其中之犯意聯絡，係指出於自己共同犯罪之意思，而
      彼此達致明示或默示合意，行為分擔則不以參與犯罪構成
      要件以內之行為為限，縱係要件以外之行為，甚或祇同謀
      而不分擔行為，仍可成立；而後者之行為人間，並非出於
      自己共同犯罪之意思，且所協助部分，僅以構成犯罪要件
      以外之行為為限。至於行為人是否自相關之他人獲取報酬
      或好處，尚非區辨共同正犯或幫助犯時，所應考慮之重要
      因素，亦即無論共同正犯或幫助犯，自相關人員處獲致報
      酬或就犯罪所得之中分取利益，屬於共通現象，並不違常
      ，難認特徵。從而，雖然被告確有從事構成犯罪要件以外
      之作為，而使犯罪順利完成，但如果控方無法舉出確實證
      據，以證明其有和正犯之間，具有共同犯罪之意思聯絡者
      ，仍祇能依罪疑唯輕原則，認屬幫助犯，而不能逕行課以
      共同正犯責任。再以販賣毒品罪為例，舉凡看貨、議價、
      洽定交易時地、送貨、收款等作為，皆屬販賣行為之部分
      舉動，為該犯罪構成要件以內之行為，然而接聽電話，若
      無議價、洽定交易時地；駕車搭載正犯，倘非經手送貨、
      收款，則係犯罪構成要件以外之行為，評價有別，不應相
      混淆（最高法院102年度台上字第1920號判決意旨參照）
      。至於共同正犯間之「犯意聯絡」，有別於幫助犯與正犯
      間「共同之認識」，前者指共同犯罪意思之形成而言；後
      者則指在非片面幫助犯（刑法第30條第1項前段參照）之
      情況下，幫助犯知正犯之犯罪梗概，與正犯所認知者相同
      ，且正犯亦知幫助之情而言。本件被告固曾允諾協助潘帥
      放置毒品、並於潘帥與員警交易後觀察現場有無員警而為
      通知之行為，然以交易全程以觀，客觀上被告事前並未參
      與潘帥之議價、約定交易時地、取消交易、再度交易等聯
      繫，均係被動聽聞潘帥轉述，復就交易細節、價金等潘帥
      亦未曾對被告說明、討論，對交易過程之瞭解甚為間接，
      實難認有分擔犯罪構成要件之行為。且以被告於交易過程
      中對潘帥之回覆相參，多係空泛回應：提醒潘帥小心等，
      此與一般親人、密友間出門時之提醒無異，而被告當時與
      潘帥屬同居關係，難認此等提醒為「共同販賣毒品之謀議
      」。被告雖有「附近尚有員警」之傳訊，然係於經過現場
      後所見，告知潘帥後迅即離去，與一般把風在交易前後始
      終看守之情形迥異，情似一般親人、密友間臨時見有異狀
      之叮囑。是以被告既未依潘帥指示前往取款、甚至未加回
      應，導致潘帥嗣後自行前往取款時即遭員警查獲等情相參
      ，難認被告與潘帥間事先曾就本件販賣毒品有何分工或縝
      密安排，客觀上被告僅是對潘帥之販賣毒品施以助力，主
      觀上亦可能是被動或基於協助之意思，是基於罪證有疑時
      ，應採取有利於被告認定之原則，認被告參與之部分非屬
      販賣毒品之構成要件行為，亦無法證明被告具有「自己共
      同參與犯罪」之正犯主觀犯意，惟其不僅使潘帥販賣毒品
      行為更易於實行，對犯罪確有助益，且係以助益潘帥販賣
      毒品為主要目的，被告確有幫助潘帥販賣本案毒品之故意
      及行為，已屬無訛，爰從輕認定被告本案所為僅構成幫助
      犯。　　　
  ㈢綜上所述，本案事證明確，被告上開犯行洵堪認定，應依法
    論科。
二、法律變更
  ㈠按行為後法律有變更者，適用行為時之法律。但行為後之法
    律有利於行為人者，適用最有利於行為人之法律，刑法第2
    條第1項定有明文。
  ㈡毒品危害防制條例第4條第3項及第17條規定業於109年1月15
    日修正公布，並於被告行為後之同年7月15日生效施行：
　　1.修正前同條例第4條第3項規定：「製造、運輸、販賣第三
      級毒品者，處7年以上有期徒刑，得併科新臺幣700萬元以
      下罰金」，修正後同條例第4條第3項規定：「製造、運輸
      、販賣第三級毒品者，處7年以上有期徒刑，得併科新臺
      幣1,000萬元以下罰金」，修正後之同條例第4條第3項將
      罰金之刑度提高。
　　2.修正前毒品危害防制條例第17條第2項原規定：「犯第4條
      至第8條之罪於偵查及審判中均自白者，減輕其刑」；修
      正後則規定：「犯第4條至第8條之罪於偵查及歷次審判中
      均自白者，減輕其刑」，修正後改以尚須歷次審理中均自
      白者方有減輕其刑之適用。
　　3.經綜合比較新舊法之結果，修正後之刑度顯較修正前為重
      ，並未較有利於行為人，故依刑法第2條第1項前段規定，
      適用被告行為時即修正前毒品危害防制條例第4條第3項規
      定、第17條第2項規定論處。
三、論罪
  ㈠按刑事偵查技術上所謂之「釣魚」，係指對於原已犯罪或具
    有犯罪故意之人，以設計引誘之方式，迎合其要求，使其暴
    露犯罪事證，再加以逮捕或偵辦者而言。此乃純屬偵查犯罪
    技巧之範疇，並未違反憲法對於基本人權之保障，且於公共
    利益之維護有其必要性。於此誘捕偵查案件，販毒者雖有販
    毒之故意，且依約攜帶毒品前往交付，並已著手實施販毒之
    行為，然因係受警員引誘偽稱欲購買毒品，警員原無買受毒
    品之意思，其虛與買賣毒品，意在辦案，以求人贓俱獲，伺
    機逮捕，事實上不能真正完成買賣毒品之行為，而應僅論以
    販賣毒品未遂罪。查本件潘帥先後刊登販毒廣告訊息、與喬
    裝員警議定價格、將本案50包毒品咖啡包放置交易地點之鐵
    皮屋牆上供喬裝員警拿取、交易完成後前往取款，顯已著手
    實行販賣第三級毒品，惟員警係為實施誘捕偵查而佯為買家
    ，以求人贓俱獲，無實際買受真意，事實上不能真正完成買
    賣。則本件與喬裝員警之交易，僅能論以未遂罪。
  ㈡核被告所為，係犯刑法第30條第1項前段、修正前毒品危害防
    制條例第4條第6項、第3項之幫助販賣第三級毒品未遂罪。
  ㈢公訴意旨認被告所為係販賣第三級毒品之共同正犯，尚有未
    洽，業如前述，惟共同正犯與幫助犯，僅係犯罪形態與得否
    減刑有所差異，其適用之基本法條及所犯罪名並無不同，是
    此部分尚毋庸引用刑事訴訟法第300條變更起訴法條。
  ㈣至臺灣桃園地方檢察署檢察官109年度偵字第26961號移送併
    辦部分，與本件起訴關於被告之犯罪事實同一，為同一案件
    ，本院自得併予審理，併此說明。
  ㈤刑之減輕事由：
　  1.未遂犯：本件被告之犯行，客觀上雖已著手於幫助販賣行
      為之實行，惟因交易對象為佯裝購毒者之警方，自始即不
      具購買毒品真意，而就毒品交易並無達成真實合意而不遂
      ，為未遂犯，爰依刑法第25條第2 項之規定減輕其刑。
　  2.幫助犯：被告明知潘帥當天係要販售毒品第三級毒品予他
      人，而基於幫助之犯意，協助潘帥注意現場狀況而以訊息
      通知，為提供構成要件行為以外之助力，為幫助犯，爰依
      刑法第30條第2項之規定減輕其刑。
　  3.修正前毒品危害防制條例第17條第2項規定：「犯第4條至
      第8條之罪於偵查及審判中均自白者，減輕其刑。」所謂
      「自白」，乃指對自己之犯罪事實全部或主要部分為肯定
      供述之意。至於對該當於犯罪構成要件之事實在法律上之
      評價，或對阻却責任或阻却違法之事由有所主張或辯解，
      乃辯護權之行使，仍不失為自白。且自白著重在使過去之
      犯罪事實再現，與該事實應受如何之法律評價，係屬二事
      。（最高法院100年度台上字第6148號、102年度台上字48
      3號判決意旨參照）。經查，被告於偵查中業已坦承知悉
      潘帥前往交易毒品、曾受託拿包包前往停車場交付潘帥、
      曾告知潘帥附近有警察，要其注意等語（見24235偵卷第1
      54、113-114頁），足見被告於偵查中可謂對於其自己參
      與之犯罪事實全部或主要部分為肯定供述，堪認為已自白
      犯行。復查被告於原審業已坦承犯行（見訴字卷第313-31
      4頁)，雖就法律上應評價為「幫助犯」或「共同正犯」提
      出爭執，但既已承認主要參與之客觀事實，並表示認罪，
      仍認其已有自白，是被告本案犯行，亦應有修正前毒品危
      害防制條例第17條第2項規定之適用，分別應依上開規定
      遞減之。
　  4.無毒品危害防制條例第17條第1項之減輕事由：按犯毒品
      危害防制條例第4條至第8條、第10條或第11條之罪，供出
      毒品來源，因而查獲其他正犯或共犯者，減輕或免除其刑
      ，同條例第17條第1項固有明文。惟查，被告雖於警詢供
      出本件毒品上游為微信暱稱「無情」，並經內政部警政署
      刑事警察局偵查第二大隊偵查認其真實身分為「陳柏瀚」
      ，然經後續追查，並未實際查獲陳柏瀚或「無情」相關販
      賣第三級毒品之犯行乙節，有內政部警政署刑事警察局偵
      查第二大隊109年9月17日偵查報告、新北市政府警察局新
      莊分局111年7月8日新北警莊字第1114054679號函、111年
      8月4日新北警莊刑字第1114055618號函暨附件職務報告（
      見偵24235卷第159-164頁、本院卷第121、157-159頁）在
      卷可稽，並經查閱陳柏瀚相關前科紀錄、前案判決，亦均
      無相關期間販賣潘帥毒品咖啡包之案件等情，有本院被告
      前案紀錄表、臺灣彰化地方法院110年度訴字第348、540
      號判決附卷可參（見本院卷63-88頁）。是本件被告並無
      毒品危害防制條例第17條第1項減輕其刑規定之適用，併
      此敘明。
　  5.無刑法第59條適用之說明：刑法第59條規定，犯罪之情狀
      顯可憫恕，認科以最低度刑仍嫌過重者，得酌量減輕其刑
      ；而刑法第57條規定，科刑時應以行為人之責任為基礎，
      並審酌一切情狀，尤應注意10款所列之事項，作為科刑重
      輕之標準。上述2 條法律條文適用上固有區別，惟所謂「
      犯罪之情狀」與「一切情形」，並非有截然不同之領域，
      於裁判上酌減其刑時，應就犯罪一切情狀（包括第57條所
      列舉之10款事項），予以全盤考量，審酌其犯罪有無顯可
      憫恕之事由（即有特殊之原因與環境等等，在客觀上足以
      引起一般同情，以及宣告法定低度刑，是否猶嫌過重），
      以為判斷。故適用第59條酌量減輕其刑時，並不排除第57
      條所列舉10款事由之審酌，惟其程度應達於確可憫恕，始
      可予以酌減（最高法院70年度第6次刑事庭會議決議參照
      ）。經查，被告本次經查獲幫助販賣之第三級毒品咖啡包
      達50包、價格高達1萬2,500元，數量不可謂不多，倘流入
      市面對於國人身心健康影響甚鉅，尚無任何客觀上顯然足
      以引起一般同情，此外，修正前毒品危害防制條例第4條
      第3項販賣第三級毒品之法定刑度為7年以上有期徒刑，得
      併科新臺幣7百萬元以下罰金，而被告之行為經以幫助犯
      、未遂犯、毒品危害防制條例第17條第2項減刑後，難認
      縱予宣告減輕後之最低度刑猶嫌過重之處，是本院認無從
      依刑法第59條規定酌減其刑，併予敘明。
參、駁回上訴之理由
一、原審就此部分經詳細調查及審理後，基於以上相同之認定，
    引刑法第30條、修正前毒品危害防制條例第4條第3項規定為
    依據，⑴以行為人之責任為基礎，審酌被告無視國家杜絕毒
    品危害之禁令，幫助潘帥販賣第三級毒品未遂之犯行，係助
    長毒品流通，進而戕害國民身心健康，所為實不足取；惟衡
    酌其幫助販賣未遂，犯後復能坦承所為，堪認犯後態度良好
    ，兼衡本案販售之毒品數量及本欲收取之價格、犯罪之動機
    、目的、手段、所生危害，暨被告於警詢自述之智識程度、
    家庭、婚姻經濟生活狀況等一切情狀，量處有期徒刑11月，
    ⑵參考其前科、素行資料，認經此刑之宣告後，應知警惕而
    無再犯之虞，諭知緩刑3年以啟自新，又為促使被告日後確
    能深切記取教訓，得以知曉尊重法治之觀念，導正觀念及行
    為之偏差，並命於判決確定之日起2 年內向檢察官所指定之
    政府機關、政府機構、行政法人、社區或其他符合公益目的
    之機構或團體，提供60小時之義務勞務，緩刑期間付保護管
    束，另⑶就沒收部分說明：扣案附表編號1所示之物（併其外
    包裝，除鑑驗耗損外）屬違禁物，屬於不受法律保護之違禁
    物，爰依刑法第38條第1項規定，宣告沒收，另附表編號2所
    示則為被告所有供本件犯罪所用之物，依毒品危害防制條例
    第19條第1項規定沒收，至鑑驗耗損之部分已滅失、而其餘
    扣案物均無法確知是否為本案販賣第三級毒品犯罪所用，均
    不另宣告沒收等情，經核原審上開認事用法，均無違誤，量
    刑亦稱允恰。
二、檢察官上訴意旨略以：
　㈠經比對卷內被告和潘帥間對話紀錄、員警與潘帥間對話紀錄
    ，可見員警和潘帥交易之標的，毒品單位術語100包毒品咖
    啡包的一半(見109偵20759卷第76頁)，與潘帥原先要求被告
    拿取之物品也以術語100稱之(見109偵20759卷第70頁)，如
    此隱諱之用語，如非被告已知悉潘帥所指為何，又豈會毫無
    詢問，則雖依潘帥證述及被告和潘帥間對話紀錄，本件確實
    可能非如起訴書所載，係由潘帥指示被告去案發地點置放交
    易毒品，而是原本潘帥欲指示被告去案發地點置放交易毒品
    ，但後來潘帥還是決定自己去案發地點置放交易毒品等節，
    惟此至少可認被告已知曉潘帥要和員警交易毒品，且自身有
    參與之意願。又依被告和潘帥間對話紀錄，可見被告本件有
    在毒品交易時向潘帥表示有警察，並詢問潘帥位子，潘帥即
    表示在停車場，不久潘帥詢問被告佯裝交易對象之員警是否
    還在，並指示被告看沒人再去取錢（見偵20759卷第73-75頁
    ），該對話時間比對潘帥、員警間對話紀錄及員警偵查中之
    證述，可知該時點員警與潘帥已在停車場碰頭，惟潘帥擔心
    有警察故趁隙離開，其後潘帥指示員警自己去取貨、放錢等
    情（偵20759卷第82-85頁），另前開對話紀錄復可見潘帥向
    被告表示有看到員警去取貨，被告則稱看到7-11有警察，潘
    帥即要被告先回家，並稱錢可以不要，交易對象可能是鴿子
    ，潘帥考慮故意和員警說錢他取走，看員警反應等語（見偵
    20759卷第75、76頁），此與員警證述最後並非是由被告而
    係由潘帥再次回到現場欲取錢時遭逮捕等情相符。前揭對話
    可見被告業已知悉潘帥要去交易毒品，並至少於交易中擔任
    替潘帥把風的角色，嗣被告發現有警察即告知潘帥，使潘帥
    心生懷疑決定不和員警直接交易，改採迂迴放貨、放錢自取
    之方式交易，更決定最後不由被告取款，而由潘帥伺機取款
    。揆諸前開實務見解，自應構成正犯。
　㈡另本件被告僅坦承有幫助犯賣第三級毒品未遂之罪名，且對
    客觀犯罪事實矢口否認，實難認可適用修正前毒品危害制條
    例第17條第2項自白之規定減刑等語。
三、惟查：
　㈠證據之取捨與證據之證明力如何，均屬事實審法院得自由裁
    量、判斷之職權，茍其此項裁量、判斷，並不悖乎通常一般
    人日常生活經驗之定則或論理法則，又於判決內論敘其何以
    作此判斷之心證理由者，即不得任意指摘其為違法。茲原判
    決已詳敘就卷內證據調查之結果，而為綜合判斷、取捨，認
    檢察官所提前揭各項證據不足採為證明被告有其所指之上開
    犯行，其得心證的理由已說明甚詳，且所為論斷從形式上觀
    察，亦難認有違背經驗法則、論理法則，或有其他違背法令
    之情形，自不容任意指為違法。
　㈡又刑法關於正犯、幫助犯之區別，係以行為人主觀之犯意及
    客觀之犯行為標準，凡以自己犯罪之意思而參與犯罪，無論
    其所參與者是否係犯罪構成要件之行為，皆為正犯。客觀上
    ，共同正犯透過分工參與實現犯罪結果之部分或階段行為，
    以共同支配犯罪「是否」或「如何」實現之目的，並因其主
    觀上具有支配如何實現之犯罪意思而受歸責，固不以實際參
    與犯罪構成要件行為或參與每一階段之犯罪行為為必要，僅
    參與事前之計劃、謀議而未實際參與犯罪（即計畫主持人或
    組織者），或僅參與犯罪構成要件以外之行為，倘足以左右
    其他行為人是否或如何犯罪，而對於犯罪之實現具有功能上
    不可或缺之重要性者，與其他參與實行犯罪構成要件行為之
    人，同具有功能性的犯罪支配地位，而為共同正犯。反之，
    未實際參與犯罪者或其他參與犯罪構成要件以外之參與行為
    雖可能影響犯罪之發展，但其他實際參與犯罪者可以獨力操
    控犯罪之發展，例如僅於謀議時提供作案地點、被害人生活
    作息、經濟情況或允諾提供作案交通工具，對於犯罪過程無
    從置喙而不具有支配地位者，則為共犯（即教唆或幫助犯）
    。就主觀上言，於共同正犯間之「犯意聯絡」，亦有別於幫
    助犯與正犯間「共同之認識」，前者指共同犯罪意思之形成
    而言；後者則指在非片面幫助犯（刑法第30條第1 項前段參
    照）之情況下，幫助犯知正犯之犯罪梗概，與正犯所認知者
    相同，且正犯亦知幫助之情而言。查：
　　1.就客觀上言，本件被告所為幫助潘帥販賣第三級毒品之行
      為係於毒品交易前攜帶交付潘帥者係未裝任何毒品之「黑
      色包包」（裝有毒品咖啡包者係「白色CHANEL紙袋」）、
      及於潘帥與佯裝購毒者交易時，為潘帥確認是否有「疑為
      員警」者之行為乙節，業如前述，是被告所為之行為於客
      觀上，屬參與犯罪構成要件以外之行為，且性質上並未左
      右販毒行為，對於犯罪之實現不具功能上不可或缺之重要
      性，難認與正犯潘帥同具有功能性的犯罪支配地位。
　　2.再潘帥證稱：我跟員警取消交易離開現場後（對照微信對
      話時間9：06），後來員警又私訊說要買，我當時在便利
      商店內，就指示員警進去停車場看貨（對照微信對話時間
      9：12至9：17，見偵20759卷第83-85頁）等語（見訴字卷
      第96頁），可認本件潘帥係先於同日下午9時6分許，先片
      面取消第一次交易，後方於同日9時12分再恢復交易。而
      勾稽被告與潘帥微信對話、潘帥與喬裝員警間之微信對話
      （見偵20759卷第73-85頁）可知：⑴「8：57」至「9：06
      」潘帥與喬裝員警間對話，雙方於統一超商見面後，潘帥
      要求員警至停車場確認，員警於下午9時6分告知在停車場
      後，潘帥即親自實行原本之交易，潘帥取消原本交易後，
      並無任何告知被告交易狀況之情節。然由被告與潘帥「9
      ：01」對話內容，被告係告知家中狀況，可認被告在家中
      、潘帥在交易現場（即停車場內），遂照潘帥另於下午9
      時7分通知被告「潘帥：那個男的還在車場？被告：哪個
      ，潘帥：剛那男的，被告：你旁邊的喔？」，顯示被告與
      喬裝員警在統一超商見面時，被告係與二人同在統一超商
      內、或附近，得以觀知於超商內站立相對位置及購毒者樣
      貌，然被告雖於原定交易前在超商內，但在原約定的交易
      時間則又已離開超商、返家，可認被告並非始終停留於某
      特定地點為潘帥進行固定「看守、把風」；復⑵於「9：17
      至25」間之對話可知，潘帥於未與被告知悉之狀況下，片
      面與員警再起交易後，員警告知確認停車場內的毒品狀況
      ，同一期間（即同日下午9時21分），潘帥即先將與員警
      對話內容拍照傳送被告，要求被告繞至「停車場」確認購
      毒者是否在停車場內、付款狀況，而被告旋告知「7-11有
      警察」「轉去停車場」，潘帥隨即指示被告「你繞完直接
      回家就好」，可認於毒品交易重新啟動自購毒者取完毒品
      、交付金額時（即自下午9時7分起至9時21分止），此毒
      品交易之啟動期間，被告於潘帥恢復交易時，被告係於超
      商附近，處於無法查知交易現場（即停車場）之狀態，需
      潘帥特意指示，始特意繞行查探。則對本件毒品之交易言
      ，潘帥始終處於主導者，始終支配交易進行、取消與否，
      甚至未曾與被告討論、告知，被告僅知悉「交易之梗概」
      ，無法知悉交易之實際狀況，甚至不知是否業已取消交易
      ，而對於犯罪過程無從置喙而不具有支配地位。另由被告
      於交易期間任意至超商、返家之狀況，並非自始至終有何
      犯罪計畫於固定地點守候，復由卷內之Google map（見本
      院卷第59頁）相參，自毒品放置停車場與被告所在之超商
      門市距離雖非遠，但係不同巷弄，於超商門口係無法知悉
      、觀得交易現場（即停車場）之狀況等情，潘帥要求被告
      至停車場察看之同時、被告竟在無法觀得交易現場之「超
      商」，可認被告僅係隨機聽從潘帥之指示查探，此與把風
      之固定地點守候，主觀上共同促成犯罪計畫完全遂行之狀
      況迥異，是於主觀上，自難認被告與潘帥間有共同犯罪意
      思之形成，僅係知悉潘帥之販賣毒品計畫，而臨時聽從指
      示，基於幫助之故意進行查探、通知。
　　3.況潘帥亦供稱：交易所得並無任何拆帳，自己當生活費使
      用等語（見偵20759卷第139頁），且卷內亦無任何被告可
      因此朋分交易所得之證據，是基於罪疑唯輕原則，自無法
      認被告就本次交易可取得任何利潤，自無從認定被告有共
      同謀取犯罪利益之主觀意思。
　　4.揆之前揭說明，由被告之客觀行為、主觀意思以觀，被告
      於客觀上未參與構成要件之行為，所為之行為對於犯罪之
      遂行並未具功能上不可或缺、或支配之地位，而主觀上亦
      僅知犯罪之梗概，僅具共同認識之幫助故意，其行為應僅
      屬幫助犯之範疇。原審同此認定，已詳細敘明上開事項，
      認定被告主觀上僅為幫助犯之故意而非共犯間之犯意聯絡
      ，與一般之經驗論理法則無違，實無檢察官所指之違誤。
四、綜上，檢察官提起本件上訴，要係對原審依職權所為之證據
    取捨以及心證裁量，重為爭執，並未進一步提出積極證據以
    實其說，仍不足以使本院對於被告之行為可供為正犯之確信
    。本院認原審所為之判決，並無不當，檢察官提起上訴，為
    無理由，應予駁回。
據上論斷，應依刑事訴訟法第368條，判決如主文。
本案經檢察官林穎慶提起公訴，檢察官高玉奇提起上訴，檢察柯
怡如到庭執行職務。
中　　華　　民　　國　　111 　年　　9 　　月　　6 　　日
                  刑事第十一庭  審判長法　官  張江澤
                                      法　官  章曉文
                                      法　官  郭惠玲
以上正本證明與原本無異。
如不服本判決，應於收受送達後20日內向本院提出上訴書狀，其
未敘述上訴之理由者並得於提起上訴後20日內向本院補提理由書
（均須按他造當事人之人數附繕本）「切勿逕送上級法院」。
                                      書記官  湯郁琪
中　　華　　民　　國　　111 　年　　9 　　月　　6 　　日

附錄本案論罪法條全文　
修正前毒品危害防制條例第4條
製造、運輸、販賣第一級毒品者，處死刑或無期徒刑；處無期徒
刑者，得併科新臺幣2千萬元以下罰金。
製造、運輸、販賣第二級毒品者，處無期徒刑或7年以上有期徒
刑，得併科新臺幣1千萬元以下罰金。
製造、運輸、販賣第三級毒品者，處7年以上有期徒刑，得併科
新臺幣7百萬元以下罰金。
製造、運輸、販賣第四級毒品者，處5年以上12年以下有期徒刑
，得併科新臺幣3百萬元以下罰金。
製造、運輸、販賣專供製造或施用毒品之器具者，處1年以上7年
以下有期徒刑，得併科新臺幣1百萬元以下罰金。
前五項之未遂犯罰之。
　
附表：
編號 品名 數量 備註 1 毒品咖啡包 50包 1.內政部警政署刑事警察局檢出第三級毒品4-亞甲基雙氧苯基二甲胺丁酮成分（見該局109 年7 月15日刑鑑字第1090076578號鑑定書，20795 偵卷第189頁） 2.驗前總毛重：300.89公克、驗前總淨重239.39公克，鑑驗取樣：0.52公克，驗餘總淨重：238.87公克。純度4％，純質淨重：9.57公克 2 IPHONE8手機（含SIM卡） 1 支 1.王蓉芳所有供本案犯罪所用之物。 2.門號：0000000000號 　IMEI：000000000000000號